臺灣士林地方法院民事判決　九十一年度簡上字第九二號
　　上　訴　人　甲○○
　　　　　　　　乙○○
　　被 上訴 人　丙○○
右當事人間請求確認本票債權不存在事件，上訴人對於中華民國九十一年五月一日本
院內湖簡易庭九十年度湖簡字第一○二九號第一審判決提起上訴，並為訴之追加，本
院判決如左：
    主      文
原判決關於駁回上訴人後開第二項之訴部分暨訴訟費用之裁判廢棄。
確認被上訴人對於上訴人於民國八十九年十月二十六日簽發付款地為台北市○○區○
○路一○九巷九弄二九號二樓、面額新台幣肆佰伍拾萬元、免除做成拒絕證書、未載
到期日之本票債權，於新台幣陸萬元範圍內之債權（除已確定之新台幣貳拾貳萬元部
分外）亦不存在。
其餘上訴及追加之訴均駁回。
第一、二審訴訟費用由被上訴人負擔百分之六，餘由上訴人負擔。追加之訴訟費用由
上訴人負擔。
    事      實
甲、上訴人方面：
壹、聲明：
一、先位聲明：
  (一)原判決關於駁回上訴人後開之訴部分廢棄。
  (二)右廢棄部分確認
    被上訴人對於上訴人於民國八十九年十月二十六日簽發付款地為台北市○○區○
    ○路一○九巷九弄二九號二樓、面額新台幣（下同）四百五十萬元、免除做成拒
    絕證書、未載到期日之本票（以下簡稱：系爭本票）債權，於四百二十八萬元範
    圍內之債權不存在。
二、備位聲明：
    確認被上訴人對於上訴人於民國八十九年十月二十六日簽發付款地為台北市○○
    區○○路一○九巷九弄二九號二樓、面額四百五十萬元、免除做成拒絕證書、未
    載到期日之本票債權，於四百二十八萬元範圍內之履行請求權不存在。
貳、陳述：除與原判決記載相同者，茲引用之外，補稱：
一、系爭票據，係上訴人向被上訴人借款所擔保之票據，為擔保本票債權而存在之債
    權憑證，現雙方於九十年六月十一日簽訂分期清償債務協議書時，於協議書上已
    明載：「立約人甲○○、乙○○（以下簡稱債務人）前向丙○○（以下簡稱債權
    人）借用新台幣（以下同）肆佰伍拾萬元正，茲因無法一次清償，經徵得乙方同
    意分期償還，協議條件如後：：」，由此可見，系爭借款債務，業經被上訴人同
    意分期清償，則所擔保之票據債權，自應俟上訴人違約時始發生，因而被上訴人
    持尚未發生債權之票據，聲請強制執行，上訴人依法提起確認本票債權不存在之
    訴，何來違誤之有？系爭本票為擔保本票，在上訴人未違約前，擔保債權並未發
    生，票據之債權自不存在，原審就此全未加以審酌，而為上訴人敗訴之判決，實
    難令人折服。
二、退萬步言，如鈞院仍認於給付期限屆至或停止條件成就前，僅得認債權人之履行
    請求權不存在，並非該債權不存在時，則請鈞院賜准追加預備之訴，判決系爭本
    票債權於四百二十八萬元範圍內之履行請求權不存在。
三、綜上所述，系爭本票，兩造已達成分期清償協議，在上訴人未違約情況下，本票
    之債權即不得行使，此為簽立分期償還協議書之真意，現系爭本票，在被上訴人
    不得行使之情形下，本票之債權及履行請求權即不存在，被上訴人率爾提出本票
    ，聲請鈞院裁定強制執行，顯屬無據，爰請求判決如上訴聲明。
、證據：除援用原審之立證方法外，另提出九十一年五至七月送款單存根（影本）
　　。
乙、被上訴人方面：
壹、聲明：
    上訴及追加之訴均駁回。
貳、陳述：除與原審判決書所載者相同茲予引用外，補稱：
一、票據保證之規定固準用於本票（票據法第一百二十四條參照），惟所謂保證，係
    指保證人以擔保本票債務之履行為目的之票據行為，是必有本票債務存在為前提
    。且票據保證係要式行為，保證人須在票據上依一定方式完成保證行為始足成立
    ，查被上訴人執有由上訴人共同簽發之系爭本票，只有上訴人之發票行為，並無
    保證行為，自無保證效力可言。票據為文義證券、形式證券，不允債務人以其他
    立證方法變更或補充其文義，上訴人僅有發票行為而無保證行為既如前述，復無
    其他證據證明上訴人之發票行為是保證之用，當無保證之問題。
二、兩造間之借款債務四百五十萬元雖於九十年六月十一日在台灣桃園地方法院公證
    處就分期清償債務協議書為公證，然系爭本票債務係成立於此公證之前，即於八
    十九年十月二十六日所簽發，雖亦作為前開借款債務之支付方法，但仍為獨立之
    票據債務，且如依上訴人之主張上訴人係為擔保該借款債務而簽發系爭本票，其
    發票日應與公證之日期相同，然既為之前所簽發，益見其非作為保證之用。
三、債權人基於債之關係，得向債務人請求給付，發票人應照本票文義擔保承兌及付
    款，民法第一百九十九條第一項、票據法第一百二十四條及二十九條第一項分別
    定有明文。查被上訴人既執有由上訴人共同簽發，並免除做成拒絕證書之系爭本
    票，屆期不獲支付，則被上訴人自得向上訴人行使追索權，依票據法第一百二十
    三條之規定，聲請法院裁定強制執行。雖此項本票債權與上開借款債權本於同一
    給付目的，為請求權競合，上訴人自得擇一行使或同時行使，倘其中一請求權因
    目的達到而消滅時，其他請求權亦因目的達到而消滅。因此被上訴人基於票據法
    律關係對上訴人行使追索權，應為法之所許。
四、至上訴人指依公證書及協議書之約定，迄今未有未依期限清償或上開喪失期限利
    益之情事，故請求確認系爭本票於四百二十八萬元範圍內之債權請求權不存在，
    由於被上訴人並非根據該公證書及協議書而請求，該公證書及協議書上之約定條
    件是否成就，當非考量本件本票債權是否存在之要點。茲系爭本票既為上訴人所
    簽發，依上訴人所稱，係為擔保該借款債務，足證本票債權確屬存在，且無受限
    制或排除之原因，職是之故，上訴人提起本件訴訟並無理由，應予駁回。
五、上訴人僅係為保障權益而聲請本票裁定強制執行，並未持該本票裁定聲請對上訴
    人之財產執行。
六、綜上，上訴人之上訴及追加顯屬無據，於法未合，爰請求駁回上訴人之上訴及追
    加之訴。
、證據：援用原審之立證方法。
    理      由
甲、程序方面：
    按簡易訴訟程序第二審上訴人請求之基礎事實同一，得為訴之變更或追加，民事
    訴訟法第四百三十六條之一第三項、第四百四十六條第一項、第二百五十五條第
    一項第二款定有明文。本件上訴人原起訴確認系爭本票債權不存在，嗣於上訴第
    二審言詞辯論程序，追加預備聲明請求確認系爭本票債權於四百二十八萬元範圍
    內之履行請求權不存在，核係本於同一基礎事實，雖被上訴人不同意是項追加，
    惟揆諸首揭規定，應屬合法，先予敘明。
乙、實體方面：
一、本件上訴人起訴主張：上訴人因承攬工程需要，向被上訴人借款四百五十萬元，
    並簽發系爭本票予被上訴人收執，以供作為擔保系爭借款債務之用。嗣兩造於九
    十年六月十一日達成分期償還協議，約定由上訴人自九十年六月二十日起，按月
    於每月二十日清償二萬元，如有二期未履行即喪失期限利益而視為全部到期，並
    經臺灣桃園地方法院公證，則系爭借款債務，既經被上訴人同意分期清償，其所
    擔保之票據債權，自應俟上訴人違約時始發生，因而被上訴人持尚未發生債權之
    票據，聲請強制執行，自非法之所許，爰依法訴請確認系爭本票債權不存在、判
    命鈞院九十年度票字第三三○八號裁定應予撤銷（其中確認系爭本票債權於二十
    二萬元範圍內不存在部分，業經原審判決上訴人勝訴，未據被上訴人上訴，已告
    確定；又原審關於駁回上訴人請求撤銷本院九十年度票字第三三○八號裁定部分
    ，未據上訴人上訴，亦告確定，上訴人係就系爭本票超逾原審所認定二十二萬元
    外之四百二十八萬元所受不利判決部分，提起本件上訴）。又如鈞院認於給付期
    限屆至或停止條件成就前，僅得認債權人之履行請求權不存在，並非該債權不存
    在時，則請鈞院賜准追加預備之訴，判決系爭本票債權於四百二十八萬元範圍內
    之履行請求權不存在等語。
二、被上訴人則以：被上訴人向法院聲請本票裁定，係為恐因兩造所定清償期過長致
    系爭本票罹於時效，乃先取得執行名義並未續行聲請強制執行，縱認系爭本票債
    權不能行使，亦僅是上訴人於被上訴人聲請強制執行時，得主張拒絕給付之抗辯
    權，並非系爭本票債權不存在。又系爭本票債務係成立於公證之前，即於八十九
    年十月二十六日所簽發，雖亦作為前開借款債務之支付方法，但仍為獨立之票據
    債務，並非作為保證之用。再被上訴人既執有由上訴人共同簽發，並免除做成拒
    絕證書之系爭本票，屆期不獲支付，則被上訴人自得向上訴人行使追索權，依票
    據法第一百二十三條之規定，聲請法院裁定強制執行等語資為抗辯。
三、上訴人主張因向被上訴人借款四百五十萬元，乃簽發系爭本票交被上訴人收執，
    嗣兩造於十年六月十一日達成分期償還協議，約定由上訴人自九十年六月二十日
    起，按月於每月二十日清償二萬元，如有二期未履行即喪失期限利益而視為全部
    到期，並經臺灣桃園地方法院公證，上訴人自九十年六月二十日起，至本院九十
    一年八月一日言詞辯論終結之日止，均按期清償，並無遲誤等情，業據提出分期
    償還協議書、公證書、存摺及送款單存根等件為證，復為被上訴人所不爭執，自
    堪信為真實。則迄本院言詞辯論終結之日止，系爭本票債權之原因關係，即上訴
    人對被上訴人之借款債務，其中二十八萬部分已因上訴人清償而消滅，上訴人訴
    請確認系爭本票債權二十八萬元部分不存在，應屬有據。
四、次按因清償債務而對於債權人負擔新債務者，除當事人另有意思表示外，若新債
    務不履行時，其舊債務仍不消滅，民法第三百二十條定有明文。經查：
  (一)本件上訴人前因向被上訴人借款四百五十萬元而開立系爭本票，系爭本票票載發
    票日為八十九年十月二十六日，且未載到期日，依票據法第一百二十條第二項規
    定，視為見票即付，是系爭本票債權債務關係於八十九年十月二十六日即屆清償
    期，被上訴人本得隨時提示請求上訴人給付票款，票據債務人雖得以自己與執票
    人間所存抗辯事由對抗執票人（票據法第十三條反面解釋），惟究難謂票據債權
    尚未發生。
  (二)嗣兩造雖於九十年六月十一日就系爭本票之原因關係即四百五十萬元之消費借貸
    關係達成協議，被上訴人同意上訴人自九十年六月十日起，按月於每月二十日償
    還二萬元，乃因清償本票原因關係債務而對被上訴人負擔新債務，核其性質，應
    屬新債清償，且被上訴人未將系爭本票交還上訴人，兩造間亦無何明示，自難認
    當事人間於上開協議中有消滅舊債務之意思，是其時新（九十年六月十一日協議
    ）、舊（系爭本票原因關係）二債務並立，須俟新債務履行後，舊債務始隨同消
    滅。本件新債務除二十八萬元部分業經清償已如前述外，其餘四百二十二萬元部
    分既未獲清償，自難謂舊債務即系爭本票原因關係之債權債務關係業已消滅。
  (三)次按債之發生與債之給付期不同，債權與其滋生之請求權，亦非同一，債權若定
    有給付期限或附有停止條件者，其債權人固應於約定之期限屆至或停止條件成就
    時始得向債務人為請求，但究不能因其期限尚未屆至或條件未成就即謂該債權不
    存在（最高法院八十六年台上第三七八五號、八十七年度台上字第七七七號判決
    意旨參照）。本件系爭本票原因關係債權債務關係並未因兩造間九十年六月十一
    日之新債協議而消滅已如前述，雖上開協議另就新債務約定清償期，上訴人迄今
    並無未依限清償或符合喪失期限利益情事，被上訴人尚不得逕予行使舊債權，然
    揆諸前揭說明，此僅係被上訴人本票原因關係債權行使之限制，並不得謂被上訴
    人對上訴人系爭本票債權不存在。
  (四)從而，上訴人起訴請求確認系爭本票債權不存在，除前述業已清償之二十八萬元
    部分外，尚屬無據。
五、另按確認法律關係之訴，非原告有即受確認判決之法律上利益者，不得提起之，
    民事訴訟法第二百四十七條第一項定有明文。又所謂即受確認判決之法律上利益
    ，係指因法律關係之存否不明確，致原告在私法上之地位有受侵害之危險，而此
    項危險得以對於被告之確認判決除去之者而言，最高法院亦著有四十二年台上字
    第一○三一號判例可資參照。本件上訴人另追加預備之訴，請求確認系爭本票債
    權除原審判決已確定之二十二萬部分外，其餘四百二十八萬元之履行請求權不存
    在云云。惟查：
  (一)被上訴人持系爭本票，依票據法第一百二十三條聲請法院裁定准予強制執行，係
    屬非訟事件，對於此項聲請所為裁定，僅依非訟事件程序，就本票形式上之要件
    是否具備予以審查，對該本票實質上爭執並無審查之權，本院因被上訴人之聲請
    ，依非訟程序所為九十年度票字第三三○八號民事裁定，除循抗告程序向為裁定
    之法院提出抗告外，並非得另以判決否定其形式上之效力（非訟事件法第二十五
    條第一項參照）。
  (二)另按本票裁定依強制執行法第四條第一項第六款規定，得作為強制執行之執行名
    義。惟此項執行名義，並無確定判決同一之效力，是依強制執行法第十四條第一
    項、第二項之規定，執行名義成立前、後，如有債權不成立或消滅或妨礙債權人
    請求之事由發生，債務人均得於強制執行程序終結前，向執行法院對債權人提起
    異議之訴。本件上訴人主張系爭本票債權之「履行請求權不存在」，核其內容，
    應屬執行名義成立前妨礙債權人請求之事由（另有新債清償協議致舊債權尚無從
    行使），如被上訴人執上開本票裁定作為執行名義聲請強制執行時，即得依強制
    執行法第十四條第二項提起債務人異議之訴排除之，是得否持系爭本票裁定聲請
    強制執行，其關鍵應在開始強制執行程序及強制執行過程中此一「履行請求權不
    存在」之妨礙事由是否存在，至若被上訴人尚未持系爭本票裁定聲請強制執行，
    則本院所得確認者，僅係言詞辯論程序終結前本票債權履行請求權之存否（本件
    迄言詞辯論終結時，被上訴人並未持本票裁定聲請強制執行），並無法排除被上
    訴人於判決後再持同一本票裁定向執行法院聲請強制執行，其時上訴人仍應循債
    務人異議之訴途徑以「當時」有妨礙債權人請求事由存在訴請撤銷執行程序。
  (三)從而，上訴人主張被上訴人持系爭本票循非訟事件程序聲請裁定，致被上訴人在
    私法上之地位有受侵害之危險，尚無從依上訴人所聲明之確認「履行請求權不存
    在」判決予以除去，依前揭說明，即難認上訴人有即受確認判決之法律上利益，
    其追加之訴亦為無理由。
六、綜上所述，上訴人於原審起訴請求確認面額四百五十萬元之系爭本票債權不存在
    ，於二十八萬元之範圍內為有理由，應予准許，超過部分則為無理由，應予駁回
    。原審未及審酌上訴人於原審判決後再為清償六萬元之事實，就上開逾二十二萬
    元部分駁回上訴人之訴，容有未合。上訴意旨指為不當，求予廢棄改判，為有理
    由，應由本院予以廢棄，並改判如主文第二項所示。至上訴人請求不應准許部分
    ，原判決為上訴人敗訴之判決，經核於法並無不合，上訴意旨求與廢棄改判，為
    無理由，應予駁回。上訴人另於上訴程序中追加請求確認系爭本票於四百二十八
    萬元範圍內之履行請求權不存在，亦同屬無理由，應併予駁回之。
七、兩造其餘防禦方法及所提未經援用之證據，經本院審酌後，認為均不足以影響本
    判決之結果，自無逐一詳予論駁之必要，併此敘明。
據上論結，本件上訴一部分為有理由，一部分為無理由，追加之訴為無理由，依民事
訴訟法第四百三十六條之一第三項、第四百五十條、第四百四十九條第一項、第七十
九條但書，判決如主文。
中　　　華　　　民　　　國　　九十一　　年　　　八　　　月　　 十三 　　日
                                臺灣士林地方法院民事第三庭
~B審判長法官　李玉卿
~B法　　　官　施月燿
~B法　　　官　王本源
右為正本係照原本作成。
本件上訴人須以本判決適用法律顯有錯誤為上訴理由時，始得於本判決送達後二十日
內向本院提出上訴狀，如已於本判決宣示後送達前提起上訴者，應於判決送達後十日
內補具上訴理由，（均按他造當事人之人數附繕本），並經本院許可後方得上訴最高
法院。
中　　　華　　　民　　　國　　九十一　　年　　　八　　　月　　  十五　　日
~B法院書記官　翁禎謙
